臺灣臺中地方法院刑事判決　　　　　　　96年度易字第5771號
公　訴　人　臺灣臺中地方法院檢察署檢察官
被　　　告　甲○○
選任辯護人　程弘模律師
上列被告因詐欺案件，經檢察官提起公訴（95年度偵字第24891號）
，本院判決如下：
    主    文
甲○○無罪。
    理    由
一、公訴意旨略以：被告甲○○明知自己財務狀況已陷窘境，仍
    意圖為自己不法之所有，參加告訴人丙○○所召集，自民國
    九十二年九月十五日起算之互助會，該互助會每月份會款為
    新臺幣（下同）二萬元，含會首共二十五會，被告佔二會份
    ，採外標制，於每月十五日開標。詎被告基於概括犯意，先
    於九十二年十月十五日（第二期），以三千六百元出標而得
    標，後於九十三年三月十五日（第七期），以三千二百元出
    標而得標，均使告訴人陷於錯誤，交付該兩期合會金予被告
    ，被告因此連續詐得兩期合會金。嗣被告於第七期得標同時
    ，先將第八期（九十三年四月十五日）應交付之二會份會款
    共四萬六千八百元預付予告訴人以示誠信，並就剩下會期所
    應繳死會會款共七十九萬五千六百元之債務，簽發同面額之
    本票乙紙予告訴人供作擔保，聲稱：將按時繳納會款至會期
    結束後取回本票等語，致告訴人當時信以為真。迨至九十三
    年五月十五日（即第九期），被告未繳納會款，告訴人委任
    其兄乙○○向被告追索，被告即置之不理，告訴人始知受騙
    。因認被告所為，係犯刑法第三百三十九條第一項之詐欺取
    財罪嫌。
二、按犯罪事實應依證據認定之，無證據不得認定犯罪事實。又
    不能證明被告犯罪者，應諭知無罪之判決，刑事訴訟法第一
    百五十四條第二項、第三百零一條第一項分別定有明文。又
    認定不利於被告之事實，須依積極證據，苟積極證據不足為
    不利於被告事實之認定時，即應為有利於被告之認定，更不
    必有何有利之證據。另按事實之認定，應憑證據，如未能發
    現相當證據，或證據不足以證明，自不能以推測或擬制之方
    法，以為裁判基礎；又認定犯罪事實，所憑之證據，雖不以
    直接證據為限，間接證據亦包括在內，然無論直接或間接證
    據，其為訴訟上之證明，須於通常一般之人均不致於有所懷
    疑，而得確信其為真實之程度者，始得據之為有罪之認定，
    倘其證明尚未達到此一程度，而有合理性懷疑之存在時，即
    無從為有罪之認定。再按告訴人之告訴，係以使被告受刑事
    追訴為目的，其指訴是否與事實相符，仍應調查其他證據，
    以資審認，必被害人所述被害情形，無瑕疵可指，且就其他
    方面調查，又與事實相符，始足據為有罪判決之基礎，最高
    法院三十年上字第八一六號判例、四十年臺上字第八六號判
    例、三十年上字第一八三一號判例、七十六年臺上字第四九
    八六號判例及八十一年度臺上字第三五三九號判決分別著有
    明文可資參照。又刑事訴訟法第一百六十一條已於九十一年
    二月八日修正公布，其第一項規定：檢察官就被告犯罪事實
    ，應負舉證責任，並指出證明之方法。因此，檢察官對於起
    訴之犯罪事實，應負提出證據及說服之實質舉證責任。倘其
    所提出之證據，不足為被告有罪之積極證明，或其指出證明
    之方法，無從說服法院以形成被告有罪之心證，基於無罪推
    定之原則，自應為被告無罪判決之諭知（最高法院九十二年
    臺上字第一二八號判例參照）。再按刑法第三百三十九條第
    一項詐欺罪之成立，以意圖為自己或第三人不法所有，以詐
    術使人將本人或第三人之物交付為要件。所謂以詐術使人交
    付，必須被詐欺人因其詐術而陷於錯誤，若其所用方法，不
    能認為詐術，亦不致使人陷於錯誤，即不構成該罪（最高法
    院四十六年臺上字第二六０號判例意旨參照）。
三、公訴意旨認被告涉犯刑法第三百三十九條第一項之詐欺取財
    罪嫌，除以告訴人丙○○及告發人乙○○於偵查中之指訴、
    被告供述與犯罪事實相符部分、本票影本乙紙、「請求暫緩
    償還債務書面」、「乙○○手寫催告還款書面」各乙紙、財
    團法人金融聯合徵信中心信用卡戶基本資料乙紙、告發人提
    供之財政部臺灣省中區國稅局財產歸屬資料清單乙紙及土地
    、建物登記謄本影本九張、被告個人九十三年度綜合所得稅
    各類所得資料清單乙紙為其證據外，並以被告於九十六年一
    月十一日前，共遭金融機構強制停止信用卡達八張，且在九
    十三年三月以前被告名下數建物及基地等不動產陸續設定抵
    押權與金融機構，迄今尚未塗銷，卻仍參加被害人丙○○於
    九十二年九月十五日起會之互助會，而認被告自始即有詐欺
    意圖，並以被告復於九十二年十月、十一月間失業，在每月
    收入僅一萬餘元之情形下，竟仍前後標取二會之合會金，使
    自己嗣後每月反須負擔與每月收入顯不相當之四萬六千八百
    元之會款債務，顯與一般常情有違，為其論罪依據。訊據被
    告固坦承確有參加告訴人丙○○所召集，自九十二年九月十
    五日起算之互助會，先於九十二年十月十五日（第二期），
    以三千六百元出標而得標，後於九十三年三月十五日（第七
    期），以三千二百元出標而得標，於第七期得標同時，先將
    第八期應交付之二會份會款共四萬六千八百元預付予丙○○
    ，並就剩下會期所應繳死會會款共七十九萬五千六百元之債
    務，簽發同面額之本票乙紙予丙○○供作擔保，惟自第九期
    後即未繳納會款之事實不諱，然矢口否認有何詐欺犯行，辯
    稱：九十二年十二月十五日標會的目的在給付母親養老院款
    項；九十三年三月十五日標會的原因是因待業中，為支應生
    活開銷，在出標當時都有跟丙○○提及上開原因，希望能得
    標應付開銷，後又因投資失利，經濟陷入困境，方無法續行
    繳納會款，並無施詐術使告訴人陷於錯誤而交付得標會款等
    語。經查：
（一）被告參加告訴人於九十二年九月十五日起會之互助會，並
      分別於九十二年九月十五日（第二期）及九十三年三月十
      五日（第七期）進行出標後得標，嗣於九十三年四月十五
      日後即未再支付會款等情，業據丙○○指訴甚詳，並經被
      告於本院審理時供承不諱，復有被告所提出之請求暫緩償
      還債務書面及乙○○手寫催告還款書面各一紙在卷可稽，
      堪信其為真實。
（二）至本件公訴人固認為被告明知在參加互助會之初，即已陷
      於無資力支付合會會款，卻仍加入告訴人所起之互助會，
      足見被告自始即有詐欺意圖等情。惟查，告訴人於本院審
      理時具結證稱：「（九十二年九月十五日起的互助會，她
      （即被告）如何參加？是你要求她參加，還是她主動說要
      加入？）應該雙方都有。她在之前就有參加過我的會，知
      道我的會何時結束。她也問我是否還要邀互助會，我就問
      她是否還要繼續？就有這種詢問。」、「（你的會員加入
      互助會的部分，是由你決定？）看她繳納會費的狀況評估
      。」、「（就是說，會員入會是你決定？）對。」、「（
      被告甲○○參加你互助會的時候，有無對你提供任何她有
      辦法續付會款的文件或是證明？）這個不需要提供。她沒
      有提供。」等語，足見被告係因曾加入告訴人所召集之互
      助會，遂於該會期結束後，在告訴人之邀約下續行參加本
      次發起之合會，且會員入會與否仍繫於告訴人是否同意，
      而告訴人則係因被告前已參加其所發起之互助會，並無未
      繳納會款情事而准予被告續行入會，其並未積極詢問被告
      有無資力，被告亦未提供不實資訊使其陷於錯誤，尚難認
      被告於加入系爭互助會之初，有何施用詐術之情形，更難
      認有何詐欺之意圖。
（三）又公訴人復認為被告明知已陷於無資力支付互助會會款卻
      仍行二次競標得標，使被害人陷於錯誤交付被害人等人所
      繳交的會款，嗣後卻未繳納會款，而涉有詐欺罪嫌。然查
      ，被告於審理時辯稱：「（九十二年十月十五日為何要標
      這個會？用途為何？）我母親養老院已經四個月沒有繳款
      。那時候我跟丙○○說養老院四個月沒有繳款，請她讓我
      在第二會標。得標之後我去繳款。前半年我母親情況不穩
      ，我遠途奔走，上班就不是很穩定。後來母親住進加護病
      房。需要人照顧，我就去照顧母親。直到十二月三十日就
      去世。母親往生之後要辦喪事需要錢。」、「（九十三年
      三月十五日為何標會？）那時候我在找工作，生活上需要
      用錢。我跟丙○○說：我需要用錢，在找工作，工作不好
      找，可否讓我標。丙○○說好。她問標多少？我說沒有關
      係，你幫我標，只要標到就可以了。」等語，核與告訴人
      於本院審理中具結證稱：「（被告說當時你知道她經濟狀
      況不好，還主動邀她加入？）我不清楚她經濟狀況不好，
      我知道她有點困難。就是她要支付她母親療養費用。我知
      道這個部分，其他部分我不清楚。因為被告有告訴我，療
      養費用一個月幾萬元，但是幾萬元我不清楚。是被告加入
      會之後我才知道的，應該是要標十月十五日的會之前我知
      道的。」、「（被告告訴你她要標十月十五日的會的時候
      ，她有無拜託你一定要讓她得標？）有。印象中說她很困
      難，一定要標到會。她就是要用錢，如何困難她沒有說。
      」等語相符。按合會者，謂由會首邀集二人以上為會員，
      互約交付會款及標取合會金之契約，其僅由會首與會員為
      約定者，亦成立合會，合會金係指會首及會員應交付之全
      部會款，標會由會首主持，依約定之期日及方法為之，其
      場所由會首決定並應先期通知會員，會首因故不能主持標
      會時，由會首指定或到場會員推選之會員主持之，每期標
      會，每一會員僅得出標一次，以出標金額最高者為得標，
      最高金額相同者，除有特別約定之外，以抽籤定之，民法
      第七百零九條之一、第七百零九條之四、第七百零九條之
      六分別定有明文。是合會為我國民間盛行之聚資方式，為
      國民重要之經濟活動之一，除儲蓄生息之目的外亦有互助
      救急之用途，與一般自知陷於經濟狀況不佳而開空頭支票
      向他人融貸而應該當於詐欺取財犯行之情節有別，一般民
      間互助會之會員，本即可依據自己當時需要金錢運用之情
      況而調配標會之時間，一般若係不缺錢花用者，多係等待
      尾會以賺取期間之利息，換言之，缺錢花用者自會想要以
      得標之方式取得款項以資周轉，此亦係民間互助會可供會
      員隨時調配金錢運用狀況之優點，此已為社會大眾所共知
      。本案告訴人所組之合會，被告參與二會，其基於會員，
      依約本有出標之權利，倘被告得標，告訴人亦有代得標會
      員收取會款連同自己應付之會款交付予被告之義務，是以
      被告不必施用任何詐術，即得依其權利取得會款，縱令被
      告於九十二年九月十五日或九十三年三月十五日得標前經
      濟狀況已經陷於不能給付之情形，依前開合會關係，告訴
      人仍應負給付會款義務，應甚為明確，況告訴人於被告投
      標時即知被告經濟狀況不佳，急需用款，仍依會員所載標
      單金額讓被告得標，並給付標金與被告，則被告既已據實
      告知自身經濟狀況，尚難認被告有何積極施用詐術之行為
      ，而有使丙○○陷於錯誤之情形。至公訴人雖以被告於九
      十二年十月、十一月間失業，在每月收入僅一萬餘元之情
      形下，竟仍前後標取二會之合會金，使自己嗣後每月反須
      負擔與每月收入顯不相當之四萬六千八百元之會款債務，
      因認被告所為顯與一般常情有違等情，然查一般互助會中
      ，若係不缺錢花用者，多係等待尾會以賺取期間之利息，
      而缺錢花用者自會想要以得標之方式取得款項以資周轉，
      已如前述，況被告共計參與告訴人此次互助會二會，依約
      縱未得標而屬活會會員，每期仍應繳交四萬元會款，與得
      標後死會會員所差者僅死會會員每期應多支付其出標金額
      （本案為六千八百元），相去尚非甚鉅，是被告因經濟狀
      況不佳遂先行標會以供急用，亦難認與常理有何違背之處
      。是以被告辯稱伊並未施用任何詐術致告訴人陷於錯誤而
      交付會款，應屬可信。
（四）公訴人雖又以被告就餘下會期所應繳死會會款共七十九萬
      五千六百元之債務，簽發同額本票乙紙與告訴人供作擔保
      ，聲稱：將按時繳納會款至會期結束後取回本票等語，致
      告訴人當時信以為真，作為認定被告涉犯詐欺罪嫌之論據
      。然查，告訴人於本院審理時具結證稱：「（你剛剛說看
      被告覺得考慮她信用，才要她開本票。要開本票是何人說
      的？）被告自己講的，讓我這邊衡量。我問她若不繳納會
      款怎麼辦？我怎麼找你？她回答說那我開本票給你。」、
      「（何時提到要開本票給你？）她在三月要標這個會之前
      ，她就有提到這件事情。我問她：若以後會款不繳納我怎
      麼找你？我怎麼辦？她答說她會開本票給我。」等語，則
      被告既係基於告訴人對其之不信任，而答應另行開立本票
      作為擔保，且嗣後亦依約開立本票交付與告訴人，並無何
      詐術之可言，況互助會會員，依約本有出標之權利，倘被
      告得標，丙○○亦有代得標會員收取會款連同自己應付之
      會款交付予被告之義務，是以被告不必施用任何詐術，本
      得依其權利取得會款，已如前述，而本案互助會亦未有得
      標會員需另行開立本票擔保始得領取得標款之特約乙節，
      亦經告訴人及證人乙○○於本院審理時均具結證述甚明，
      則本案縱被告未開立系爭本票，告訴人本有交付得標款與
      被告之義務，則縱被告開立本票後表明將按時繳納會款至
      會期結束後取回本票等語，惟嗣後無力繳納會款，本票亦
      無從兌現，亦難認被告有何詐欺犯行。
四、綜上所述，本案顯缺乏足以證明被告有詐欺取財之犯罪證據
    ，此外復查無其他積極證據足資認定被告有何公訴人所指之
    詐欺取財犯行，揆諸首揭法條及裁判意旨，應認不能證明被
    告犯罪，依法應為被告無罪之諭知。
據上論斷，應依刑事訴訟法第三百零一第一項前段，判決如主文
。
中　　華　　民　　國　　96　　年　　12　　月　　27　　日
                  刑事第十庭    審判長法　官　賴妙雲
                                      法　官  黃家慧
                                      法　官　黃炫中
上正本證明與原本無異。
如不服本判決，應於收受送達後10日內向本院提出上訴書狀（應
敘述具體理由並附繕本）。
上訴書狀如未敘述理由，應於上訴期間屆滿後20日內補提理由書
於本院。
                                      書記官  黃珮華
中　　華　　民　　國　　96　　年　　12　　月　　27　　日
